臺灣嘉義地方法院民事判決
110年度訴字第106號
原      告  江雪霞
            謝玉葉
共      同
訴訟代理人  江忠祐
被      告  陳豐欽
            陳建帆
            許哲瑋
            郭柏毅

            郭家瑞
            郭思嫻
兼上六人共同
訴訟代理人  陳玉櫻
被      告  王陳美玉
            陳重吉
            陳威吉
            陳俊吉
            陳重光
            陳冠錡
上六人共同
訴訟代理人  王智弘
被      告  蔡莉娜

            蔡莉莉
            蔡莉文
兼上三人共同
訴訟代理人  蔡達林
上列當事人間請求分割共有物事件，本院於民國110年5月5日言
詞辯論終結，判決如下：
    主      文
兩造共有坐落嘉義市○村段00地號，應分割如附圖一方案甲所示
。
訴訟費用由兩造各依附表「訴訟費用分擔比例」欄位所示之比例
負擔。
    事實及理由
壹、程序方面：按告知訴訟乃當事人一造於訴訟繫屬中，將其訴
    訟告知於因自己敗訴而有法律上利害關係之第三人，以促其
    參加訴訟。而所謂有法律上利害之關係之第三人，係指本訴
    訟之裁判效力及於第三人，該第三人私法上之地位，因當事
    人之一造敗訴，而將致受不利益，或本訴訟裁判之效力雖不
    及於第三人，而第三人私法上之地位因當事人之一造敗訴，
    於法律上或事實上依該裁判之內容或執行結果，將致受不利
    益者而言。是以，原告主張兩造共有嘉義市○村段○00地號土
    地（下稱「系爭土地」），與第三人訂有三七五租約，承租
    人蕭樹木等5人為法律上有利害關係之人，聲請告知訴訟云
    云。本院認兩造間分割共有物訴訟，與兩造、第三人間之三
    七五租約無直接關連，分割共有物訴訟不發生影響三七五租
    約之效力，承租人等顯非於本案中法律上有利害關係之人，
    故本案沒有依民事訴訟法第65條第1項規定告知此訴訟之必
    要。
貳、實體方面：
 一、原告起訴主張：
 ㈠、嘉義市○村段○00地號土地（下稱「系爭土地」）、使用分區
     為住宅區、面積1236.22平方公尺為兩造所有，各共有人應
     有部分如附表所示。系爭土地南側臨25米以上之嘉義市北
     港路，基地略呈三角形，東側土地較深西側較淺。爭土地
     並無不能分割原因，兩造亦無不分割之約定，惟就分割方
     法不能達成協議，故訴請裁判分割。
 ㈡、按都市計晝法第17條第2項後段規定，旨在對於主要計晝公 
     布已逾2年，因細部計晝未公布，致受不得建築使用及變更
     地形限制之都市土地，在可指定建築線之情形下，得依有
     關建築法令之規定，申請指定建築線，核發建築執照，解
     除其限建，以保障人民自由傕用財產之憲法上權利（司法
     院大法官會議釋字第406號解釋參照意旨）。系爭土地自民
     國66年10月22日發布高速公路嘉義交流道附近特定區計畫
     ，迄今仍未發布細部計畫，應依上開規定辦理，故本筆土
     地依法仍可向嘉義市政府申請建築執照及使用執照。再參
     考建築相關規定，系爭土地南側臨路寬25米以上之北港路
     ，最小建築寬度需為4米以上。所以原告規劃出方案乙，分
     割後每宗土地面寬皆五米以上，土地市場價值高，兼顧全
     體共有人之利益，符合公平經濟原則，且地形方正更無金
     錢找補問題，維持共有狀態之利害關係皆為兄弟姊妹或直
     系親屬，便於日後規劃，是最有利於全體共有人之分割方
     法。
 ㈢、方案甲是依據多數被告意願，以抽籤方式訂定，方案甲顯然
     未顧及土地使用效益、經濟利益、價值，及全體共有人之
     利益。如採用方案甲分割，面寬4米以下之土地計有8筆土
     地無法建築使用，經濟效益低、可謂毫無價值。且被告等
     人亦於庭上表達不願依民法第824條第3項規定進行金錢補
     償，方案甲對分得最東側狹長土地之原告來說，顯然有失
     公平。
 ㈣、並聲明：兩造共有系爭土地請求分割如方案乙所示。
二、被告方面：
㈠、系爭土地上與相鄰之同段67、68地號土地一直以來與第三人
    蕭氏家族間訂有三七五租約，系爭土地供農業使用已數十年
    之久，承租人也表示，希望保持耕地之完整性；縱然裁判分
    割，也不可能影響承租人的權益，從目前農業使用變更為建
    築使用。且系爭土地仍待重劃，重劃後整個土地的地形地貌
    可能完全不同，被告認為原告在此時提起分割共有物訴訟，
    並沒有必要。若是一定要分割，被告等均希望採取抽籤方式
    來分配分得位置，這是被告等覺得最公平的方法。系爭土地
    依照當庭抽籤結果，規劃出方案甲，此方案中共有人之土地
    皆臨北港路，全體被告服膺抽籤結果。
㈡、原告主張之方案乙，強迫被告等共有土地，雖然是以親屬關
    係來歸併共同分得部分，但親屬關係、人情世故沒有定著性
    ，本來就可能因時空而變遷，如果系爭土地要分割，被告的
    意願是單獨所有，原告不應強令被告仍維持共有，所以被告
    無法認同方案乙。
㈢、被告等所主張之方案甲，雖然分割後土地看起來細小，但因
    為系爭土地是供三七五租約農業用，共有人日後對土地的價
    值，也就是依約收取租金而已，地形如何並不影響租金的變
    化，所以依方案甲分割之後，被告認為沒有再鑑價找補的需
     要。況且原告自銀行拍得系爭土地應有部分1/24及1/48時
    ，應該對土地分割後會因細分而狹小之結果瞭然於胸。採取
    方案甲分割之結果，原告分得系爭土地最東側，鄰地（即同
    段76、77地號）現為二手車商，合於結市之利益。如果原告
    真的有能力與三七五租約承租人協談取回土地自用，依方案
    甲分割，原告分在系爭土地最東側，才不會將承租人一併耕
    種使用的3筆土地（同段67、68地號及系爭土地）切割成東
    西兩半，所以方案甲是對三七五租約不良影響最少之方案。
㈣、並聲明：請求分割如方案甲所示。
三、本院得心證之理由：
㈠、按各共有人，除法令另有規定外，得隨時請求分割共有物。
    但因物之使用目的不能分割或契約訂有不分割之期限者，不
    在此限，民法第823條第1項定有明文。故共有物依其使用目
    的並非不能分割，而又未有不分割之期約者，各共有人自得
    隨時請求分割（最高法院19年上字第1853號判例意旨參照）
    。查系爭土地為兩造所共有，應有部分如附表所示，雖系爭
    土地存有耕地三七五租約，然該租約之存在並不影響共有土
    地之分割，系爭土地並無不能分割之情事，兩造亦未定有不
    分割之約定，且無因物之使用目的不能分割之情形，兩造間
    無法以協議分割之方式分割系爭土地，揆諸前開規定，原告
    訴請裁判分割，自屬有據。
㈡、系爭土地為嘉義市66年間發佈之「高速公路嘉義交流道附近
    特定區計畫」之都市計劃範圍內，使用分區編為「住○區○○○
    鄰○段00地號邊為「市場用地」）乙情，有嘉義市政府書函
    「都市計劃土地使用分區證明書」（見卷一第19頁）可查。
    雖然系爭土地上目前由三七五租約之承租人種植稻米，業經
    本院於110年2月25日履勘現場查明屬實，但並非農業發展條
    例所稱之耕地，分割自不受農業發展條例第16條規定之限制
    。
㈢、裁判分割共有物，屬形成判決，法院定共有物之分割方法，
    應斟酌各共有人之意願、共有物之性質、經濟效用、共有土
    地之使用現況，並顧及分割後全體之通路及全體共有人之利
    益等，而本其自由裁量權為公平合理之分配，不受當事人聲
    明、主張之拘束（最高法院70年度台上字第3468號、93年度
    台上字第1797號判決意旨參照）。經查：
 1、系爭土地與同段67、68地號土地相鄰，上開三筆土地均出租
    予第三人蕭樹木等，並訂有三七五耕地租約，有嘉義市西區
    公所110年8月10日嘉市○區○○○0000000000號函及所附租約登
    記清查表、租約變更結果通知書等資料在卷可查（見卷二第
    27至69頁），且為兩造所不爭執。系爭土地使用分區為住宅
    區、面積1236.22平方公尺，南側臨25米以上之北港路（與
    北港路間尚有一條水圳，非直接臨路，見卷一第209頁下方
    照片），地形略呈梯形，系爭土地東側較深、西側較淺，系
    爭土地與同段67、68地號土地合併一整片（卷一第165頁原
    告提出之現況草圖有誤，同段68地號非人行道路），由承租
    人種植稻米，三筆土地間沒有田埂區隔等情，有土地登記謄
    本、地籍圖、空照圖、現場照片可證（見卷一第21至37頁、
    207至210頁），且經本院履勘現場時查明屬實，有勘驗筆錄
    之記載可查（見卷一第195至196頁）。又系爭土地與南側北
    港路間，有一條約2.5米寬的灌溉水圳，經嘉義市地政事務
    所測量人員確認，水圳未坐落系爭土地上，有嘉義市地政事
    務所110年3月15日嘉地二字第1105400097號函可參（見卷一
    第233頁）。
 2、被告全體均表示希望採取抽籤方式，由東往西依序抽出分得
    人，再按分得人之應有部分分配土地，依本院110年3月30日
    言詞辯論期日進行抽籤結果，被告主張分割如方案甲所示。
    原告則考量土地整體效益、地形方整、有益於日後建築等因
    素，主張分割如方案乙所示。然原告所主張之方案乙，存有
    以下不公平之處：
⑴、方案乙雖有各筆土地地形方正，臨路面寬足夠，日後如供建
    築使用，易於規劃等優點。然而，方案乙不僅與多數共有人
    之意願相違，且之所以能夠產生分割後各筆土地方正臨路寬
    度足夠的優勢，係強令部分不願意維持共有的共有人（即被
    告陳豐欽、陳建帆、陳玉櫻、蔡莉娜、蔡莉莉、蔡莉文、蔡
    達林、郭家瑞、郭思嫻等）繼續維持共有。
⑵、方案乙另立足於原告應有部分僅分別1/24、1/48（合計為1/1
    6），本來就比較狹小，只有分得系爭土地西側，才能夠有
    足夠的臨路寬度。原告2人應有部分與被告許哲瑋、郭柏毅
    之應有部分各1/16相同，為何不是讓被告許哲瑋、郭柏毅可
    以分在土地最西側？被告蔡莉娜、蔡莉莉、蔡莉文、郭家瑞
    、郭思嫻等之應有部分僅分別1/20或1/32，又為何不能分在
    土地最西側？而強令其等維持共有。對於不贊成方案乙的其
    餘共有人而言，此方案是以原告利益思考分割後的土地經濟
    效益，而非站在全體共有人公平的立場。
⑶、系爭土地與同段67、68土地一同出租與蕭樹木等人，並訂有
    耕地三七五租約，系爭土地縱然分割，也無法影響上開租約
    的存在。假設依照方案乙分割，原告取得「68⑻」位置土地
    後，真能夠終止三七五租約將土地取回興建房屋，則原告取
    得之上開土地將使造成原本連成一片種植水稻的農田被切割
    成東西兩半。在系爭土地上三七五租約仍存在的前提下，原
    告稱方案乙最能發揮土地經濟效用云云，不符現實。
⑷、況兩造均不爭執系爭土地該地區尚待市地重劃，此參原告起
    訴狀所附嘉義市地政事務所109年11月11日嘉地二字第10900
    002548號函（見卷一第15頁）說明四記載：「四、另有關上
    開地號依嘉義市政府都市計畫土地使用分區證明書內載明特
    別使用規定，應以市地重劃方式開發，因非屬本所權責範圍
    ，惠請台端洽詢嘉義市政府。」又上述嘉義市政府書函（見
    卷一第19頁）中「計畫書中特別使用規定」欄下記載：「應
    以市地重劃方式開發」。原告訴訟代理人也曾於本院
　　110年1月16日調解程序中表示：「嘉義市政府都市計劃科劉
    先生說五年後這塊地就要重劃了，重劃時土地會重新分配…
    」等語。是本院認為在斟酌分割方案時，應無考慮分割結果
    是否適合日後建築之問題。
 3、系爭土地共有人兩造合計共19人，其中有17人，應有部分合
    計15/16，同意採用方案甲分割，可見方案甲合於多數共有
    人意願。方案甲在規劃時考慮系爭土地東側部分較深，故以
    平行東側地籍線方式繪製分割線，除最西側土地地形非方整
    外，其餘各筆土地均為長方形，且各共有人依其應有部分分
    配足額面積，符合公平原則。原告主張之方案乙，未兼顧全
    體共有人之利益，為被告所反對，系爭土地尚待重劃後開發
    、又有三七五租約存在，分割時無須考量建築問題，已如前
    述。是本院認為方案甲，為符合多數共有人利益、意願為公
    平合理之分割方案。
 4、原告雖主張如依方案甲分割，分配位置有差價，需要進行鑑
    價找補云云。本院審酌系爭土地上存有三七五租約，即便分
    割，共有人對土地的使用收益仍為租金，方案甲是按各共有
    人應有部分足額分配，沒有多分或少分配面積問題。且分割
    後各筆土地均臨南側北港路（實則有水圳隔開，非直接相連
    ），土地坐落面向相同，並無哪一塊土地明顯較有價值，或
    哪一塊明顯較無價值。再者，共有土地分割後，土地臨路寬
    度之寬窄，往往取決於共有人之應有部分，應有部分狹小者
    ，可分配面積小，臨路寬必然較窄，如果因此導致土地價值
    有所不同，是因自身應有部分所致，與民法第824條第2項不
    能按應有部分受分配者，得以金錢進行補償之情形不同。舉
    例而言，一筆東西寬16公尺，南北深10公尺的長方形土地，
    以南北向繪製分割線時，共有人A應有部分為1/16可分得之
    土地寬1公尺、長10公尺，共有人B應有部分為1/2可分得之
    土地寬8公尺、長10公尺。共有人A分得之土地地形狹長，寬
    度不足，乃因自身應有部分不足導致，難道可以要求共有人
    B提出補償？是在分割條件相同，僅因共有人應有部分造成
    臨路寬度不同之情形下，於分割共有物案件中進行鑑價找補
    ，並不合理。系爭土地採方案甲分割，分割線均為南北走向
    ，原告因自身應有部分較小導致分得部分寬度狹窄，因而主
    張被告如蔡達林（應有部分1/8）應提出價金補償云云，即
    與上述情形相似，並不合理。是以，本院認為被告主張採取
    方案甲分割後，無須進行找補，為合理可採。
四、綜上所述，系爭土地依其使用目的並非不能分割，共有人間
    亦無不能分割之約定，然迄今未能協議分割，原告本於共有
    人之地位，提起本件訴訟請求裁判分割，即屬正當。另本院
    審酌系爭土地使用狀況、使用分區、位置、共有人之意願、
    公平性等一切情狀，認採方案甲分割，方屬較為適當之分割
    方法，判決如主文第1項所示。
五、末查分割共有物事件，本質上並無訟爭性，兩造本可互換地
    位，由任一共有人起訴請求分割，均無不可。而定共有物分
    割之方法，可由法院自由裁量為適當之分配，不受任何共有
    人主張之拘束，且分割共有物之訴，係以請求分割共有物之
    形成權為訴訟標的，當事人所提出之分割方法，僅係供法院
    之參考，倘由一造負擔全部費用，顯有失公平。故本院審酌
    系爭土地兩造之權利範圍及分割結果，認本件訴訟費用依民
    事訴訟法第80條之1規定由兩造按其應有部分比例負擔，始
    屬適當，爰判決如主文第2項所示。
六、訴訟費用負擔之依據：民事訴訟法第80條之1。 　　　
中　　華　　民　　國　　110 　年　　8 　　月　　25　　日
                  民事第一庭法　官　洪嘉蘭   
以上正本係照原本作成。
如對本判決上訴須於判決送達後20日內向本院提出上訴狀。 
如委任律師提起上訴者，應一併繳納上訴審裁判費。 
中　　華　　民　　國　　110 　年　　8 　　月　　25　　日
                            書記官　林秀惠
附表：
編號 共有人 應有部分 訴訟費用負擔比例 1 江雪霞 24分之1 同左 2 謝玉葉 48分之1 同左 3 陳豐欽 12分之1 同左 4 陳建帆 12分之1 同左 5 許哲瑋 16分之1 同左 6 郭柏毅 16分之1 同左 7 郭家瑞 32分之1 同左 8 郭思嫻 32分之1 同左 9 陳玉櫻 12分之1 同左 10 王陳美玉 12分之1 同左 11 陳重吉 36分之1 同左 12 陳威吉 36分之1 同左 13 陳俊吉 36分之1 同左 14 陳重光 24分之1 同左 15 陳冠錡 24分之1 同左 16 蔡莉娜 20分之1 同左 17 蔡莉莉 20分之1 同左 18 蔡莉文 40分之1 同左 19 蔡達林 8分之1 同左